最高法院民事判決　　　　　　九十四年度台上字第二二七三號
　　上　訴　人　癸 ○ ○
　　　　　　　　酉 ○ ○
　　　　　　　　天 ○ ○
　　　　　　　　申 ○ ○
　　　　　　　　亥 ○ ○
　　　　　　　　辰 ○ ○
　　　　　　　　寅 ○ ○即.
　　　　　　　　丑 ○ ○
　　　　　　　　　　　　　18.
　　　　　　　　卯 ○ ○
　　　　　　　　子○○○
　　　　　　　　午 ○ ○
　　　　　　　　未 ○ ○
　　　　　　　　巳 ○ ○
　　共　　　同
　　訴訟代理人　歐 宇 倫律師
　　　　　　　　王 嘉 斌律師
　　上　訴　人　戌 ○ ○
　　被 上訴 人　辛 ○ ○
　　　　　　　　庚 ○ ○
　　　　　　　　　　　　　巷8.
　　　　　　　　宇 ○ ○
　　　　　　　　宙 ○ ○
　　　　　　　　甲 ○ ○
　　　　　 　　 地 ○ ○
　　　　　　　　戊 ○ ○
　　　　　 　　 丁 ○ ○
　　　　　　　　乙 ○ ○
　　　　　　　　　　　　　21.
　　　　　　　　壬 ○ ○
　　　　　　　　　　　　　弄1.
　　　　　　　　丙 ○ ○
　　　　　　　　　　　　　樓
　　　　　　　　己 ○ ○
上列當事人間請求所有權移轉登記事件，上訴人對於中華民國九
十四年三月二十三日台灣高等法院第二審更審判決（九十一年度
重上更(一)字第七二號），提起上訴，本院判決如下：
    主  文
原判決廢棄，發回台灣高等法院。
    理  由
按公同共有物之處分及其他權利之行使，應得公同共有人全體之
同意，為民法第八百二十八條第二項所明定。又遺產在未分割前
，依民法第一千一百五十一條規定應屬全體繼承人公同共有。查
上訴人戌○○為陳土水之繼承人，就陳土水之遺產與上訴人子○
○○以次四人為公同共有，且於原審經追加為原告，是其對本件
訴訟標的與上揭四人必須合一確定，依民事訴訟法第五十六條第
一款規定，上訴人子○○○以次四人提起上訴之效力，自及於同
造未提起上訴之戌○○，爰將之併列為上訴人，合先敘明。
本件上訴人主張：上訴人癸○○以次九人之被繼承人陳木林（已
於民國八十七年十一月二十日死亡，由該九人於一審承受訴訟）
以及上訴人子○○○以次五人（上訴人子○○○以次四人之被繼
承人陳萬清於八十九年九月四日死亡，該四人於本院前審聲明承
受訴訟，上訴人戌○○則於原審更審時始列為追加原告。）之被
繼承人陳土水，於三十五年五月二日與被上訴人之被繼承人郭水
標簽訂賣渡字，買受郭水標所有信託登記其妻郭陳白雪名下之坐
落七星郡士林街溪洲底六○九番地、六○九番壹、六○九番貳、
八二一番、八二一番壹、八四二番、八四二番之四土地（現依序
為坐落台北市○○區○○段一小段四五四、四五三、四五二、三
七六、三七五、六四、三六四地號，下稱系爭土地）。郭水標並
即交付前開土地與陳木林及陳土水管理使用，惟迄未辦理所有權
移轉登記。系爭土地之田賦及地價稅一直由伊代為繳納，且伊於
八十一年間曾收受郭陳白雪名義所有，系爭買賣標的之另筆土地
徵收補償費，被上訴人亦未異議，消滅時效已因被上訴人承認而
中斷等情。爰依買賣關係，求為命：(一)被上訴人辛○○以次八人
將其名下所有之上開系爭四五四地號（面積四八六平方公尺）、
四五三地號（面積七十五平方公尺）、四五二地號（面積二十九
平方公尺）、三七六地號（面積六三三平方公尺）、三七五地號
（面積三九三平方公尺）、六四地號（面積五四九九平方公尺）
、三六四地號（面積三八平方公尺）土地所有權應有部分各十分
之一之繼承登記塗銷，重新更正登記為其八人之應有部分各九分
之一。被上訴人乙○○以次四人將名下所有系爭四五四地號、四
五三地號、四五二地號、三七六地號、三七五地號、六四地號、
三六四地號土地所有權應有部分各十分之一之繼承登記塗銷，重
新更正登記為其四人之應有部分各三十六分之一。(二)被上訴人辛
○○以次八人將其名下所有系爭四五四地號、四五三地號、四五
二地號、三七六地號、三七五地號、六四地號、三六四地號土地
所有權應有部分各九分之一移轉登記予上訴人癸○○以次九人每
人各應有部分一六二分之一、上訴人戌○○三十六分之一、上訴
人子○○○以次四人每人各一四四分之一。(三)被上訴人乙○○以
次四人應將所有系爭四五四地號、四五三地號、四五二地號、三
七六地號、三七五地號、六四地號、三六四地號土地所有權應有
部分各三十六分之一移轉登記予上訴人癸○○以次九人每人各六
四八分之一、上訴人戌○○一四四分之一、上訴人子○○○以次
四人每人各五七六分之一之判決。
被上訴人則以：上訴人所提出賣渡字賣渡人為郭陳白雪，負責人
為郭水標，上訴人於郭水標生前不為請求，顯然該賣渡字並非真
正。縱認該賣渡字為真正，惟系爭土地係郭陳白雪所有，並非郭
水標所有而信託登記在郭陳白雪名下，且郭陳白雪早在三十三年
七月二十四日死亡，郭水標處分該土地，未經其他繼承人同意，
所為處分行為，自不生效力。又該賣渡字既係於三十五年五月二
日訂立，其間並無中斷消滅時效之事由發生，則至五十年五月二
日，上訴人之請求權即已罹於時效而消滅，伊亦未拋棄時效利益
等語，資為抗辯。
原審維持第一審所為上訴人敗訴之判決，駁回其上訴，無非以：
上訴人主張其被繼承人陳木林與陳土水於三十五年五月二日與被
上訴人之被繼承人郭水標訂立賣渡字，買受系爭土地，迄未辦理
所有權移轉登記，固據其提出賣渡字為證。然系爭土地登記為郭
水標之妻郭陳白雪所有，有土地登記謄本可考，上訴人主張系爭
土地乃郭水標所有，信託登記其妻郭陳白雪名義云云，既為被上
訴人所否認，且參以上開賣渡字載明出賣人為郭陳白雪，負責人
為郭水標（賣渡字記載郭水標為「負責人實夫」），自難信彼夫
妻間有信託關係存在。又郭陳白雪在該賣渡字簽定前之三十三年
（即日據時期昭和十九年）七月二十四日即已死亡，無從同意或
授代理權與郭水標以出賣系爭土地。而依郭陳白雪死亡時之日據
時期繼承法，其死亡後之遺產，適用私產繼承之規定，亦即第一
順位之繼承人為其直系卑親屬，配偶為第二順位繼承人（台灣民
事習慣調查報告九十三年五月版第四七七至四八一頁參照）。郭
陳白雪死亡時之直系卑親屬為辛○○、庚○○、郭錦陽（七十七
年一月十三日死亡，即丙○○、乙○○、壬○○、己○○等人之
被繼承人）、宇○○、宙○○、甲○○、地○○、戊○○、丁○
○等人，則郭水標對系爭土地無繼承權。故於郭陳白雪死亡繼承
開始時，系爭土地屬郭陳白雪直系卑親屬全體所有，郭水標並非
系爭土地之共有人，其於賣渡字載明出賣人為郭陳白雪，負責人
實夫為郭水標，自文義觀之，應係郭水標以其係郭陳白雪之夫，
自居為代理人，乃屬無權代理。縱然該賣渡字之債權契約已備一
般契約之成立要件而為有效，但參諸訂約當時，系爭土地所有人
郭陳白雪之直系卑親屬已表示不承認郭水標出售系爭土地等情（
原審重上字卷第二○八頁），亦應認系爭賣渡字對被上訴人並不
生效力，且郭水標就系爭土地所有權移轉，為屬給付不能，被上
訴人對上訴人自無移轉系爭土地所有權之義務。從而，上訴人依
據買賣關係，請求被上訴人應分別將系爭土地前開所有權應有部
分移轉登記予上訴人，即非有據，不應准許等詞，為其判斷之基
礎。
按無權利人就權利標的物為處分後，因繼承或其他原因取得其權
利者，其處分為有效，民法第一百十八條第二項定有明文。無權
利人就權利標的物為處分後，權利人繼承無權利人者，其處分是
否有效，雖無明文規定，然在繼承人就被繼承人之債務負無限責
任時，實具有同一之法律理由，自應由此類推解釋，認其處分為
有效（參看本院二十九年上字第一四○五號判例）。查原審既認
定系爭土地為郭陳白雪私產，而屬被上訴人繼承取得所有，該賣
渡字之債權契約已備成立要件而為有效。且依繼承系統表所載，
郭水標於七十七年六月二十九日即已死亡（見原審卷更(一)字卷(二)
五八頁），則郭水標與上訴人之被繼承人陳木林、陳土水簽訂賣
渡字之債權契約，於被上訴人繼承郭水標債務時，揆諸上揭判例
要旨，能否因被上訴人不承認該出賣行為，即認該賣渡字對被上
訴人不生效力？已滋疑義。原審未遑詳為深究，遽以上述理由而
為上訴人不利之判決，未免速斷。又原判決既於理由欄述及上訴
人（包括原審追加原告）之訴之追加、擴張應予准許，且論斷上
訴人請求被上訴人分別將系爭土地前開所有權應有部分移轉登記
予上訴人為無理由，卻未於判決駁回上訴之同時，將該追加（擴
張）之訴一併於主文內記明駁回，亦嫌疏略。上訴論旨，指摘原
判決不當，聲明廢棄，非無理由。
據上論結，本件上訴為有理由。依民事訴訟法第四百七十七條第
一項、第四百七十八條第二項，判決如主文。
中　　華　　民　　國　九十四　年　 十二   月　 十五   日
                      最高法院民事第八庭
                          審判長法官  顏　南　全
                                法官  許　澍　林
                                法官  袁　靜　文
                                法官  鄭　傑　夫
                                法官  簡　清　忠
      本件正本證明與原本無異
                                      書  記  官
中　　華　　民　　國　九十四　年 　十二   月　二十九　日
                                                      v
